臺灣板橋地方法院民事判決　　　　　　　95年度訴字第2197號
原　　　告　丙○○
訴訟代理人　李岳霖律師
　　　　　　楊宗翰律師
被　　　告　甲○○
訴訟代理人　乙○○
上列當事人間請求確認通行權存在事件，經本院於民國96年5 月
3日言詞辯論終結，判決如下：
    主  文
原告之訴駁回。
訴訟費用由原告負擔。
    事實及理由
壹、程序方面
    按訴狀送達後，原告不得將原訴變更或追加他訴，但擴張或
    減縮應受判決事項之聲明者，不在此限；又被告於訴之變更
    或追加無異議，而為本案之言詞辯論者，視為同意變更或追
    加，民事訴訟法第255條第1項第3款、第2項分別定有明文。
    本件原告起訴時應受判決事項之聲明原為：（一）確認原告
    就被告所有座落於台北縣三峽鎮○○段428 地號如附圖所示
    D 部分（面積9.13平方公尺）及G 部分（面積13.33 平方公
    尺）之土地，有通行權存在；（二）被告應將如附圖所示D
    部分及G 部分之土地，提供原告通行。嗣於本院民國96年5
    月3 日言詞辯論期日當庭擴張聲明第（一）項為：確認原告
    就被告所有坐落臺北縣三峽鎮○○段428 地號土地如原證12
    之附圖所示428(C)部分面積15.63 平方公尺及428(D)部分面
    積11.74 平方公尺土地，有通行權存在；並減縮聲明第（二
    ）項為：被告不得於前項之土地上設置障礙物或為其他妨害
    原告通行之行為。核屬擴張及減縮應受判決事項之聲明，且
    被告無異議而為本案之言詞辯論，依前揭民事訴訟法第255
    條第1 項第3 款、第2 項之規定，應予准許，合先敘明。
貳、實體方面
一、原告主張：原告所有房屋即門牌號碼臺北縣三峽鎮○○街37
    之2 號及長福街2 號建物坐落於原告所有之臺北縣三峽鎮○
    ○段429 、430 、431 、432 地號土地及被告所有坐落於同
    段428 地號土地內（下稱系爭土地），係三峽老街限建之古
    蹟保護區，其左、右及後方鄰接土地均已建築房屋，故歷來
    即以系爭428 地號土地作為騎樓與長福街聯絡對外通行，別
    無其他適宜之對外聯絡方式。且原告所有系爭431 及432 地
    號土地為水道用地，其面向民權街之部分，因古蹟整建，現
    已由台北縣政府設置安全支撐牆予以封閉，是原告所有之系
    爭429 、430 地號土地，亦無從經由431 、432 地號土地對
    外為適宜之聯絡，系爭429 、430 地號土地應屬袋地。而系
    爭428 地號土地，屬狹長型之畸零土地，依法根本不得（且
    實際上亦不適合）供為建築之用，是就通行方式之選擇而言
    ，原告主張系爭429 、430 地號土地通行該地亦顯屬周圍地
    損害最少之處所，爰依民法第787 條之規定提起本件訴訟，
    並聲明如主文第一項、第二項所示。
二、被告則以：
（一）坐落台北縣三峽鎮○○段531 、544 地號土地地目為道路
      用地，可供原告所有系爭429 、430 、431 、432 地號土
      地通行之用，且原告所有系爭429 、430 、431 地號土地
      及其上民權街37號房屋各自有獨立出口，可與民權街相通
      （即531 、544 地號），無須由長福街進出，故系爭429
      、430 、431 、432 地號土地並非袋地，其依袋地通行權
      主張通行被告所有系爭428 地號土地，於法無據。
（二）系爭429 、430 、431 、432 地號土地之原有建築方向與
      地界相同，均為東西向，係因原告為獲取租金利益，擅自
      改裝原有建築物方向，使該建築物變為南北向，並在被告
      所有之428 地號土地上分別加設新裝三個門面，承租給訴
      外人臺灣藝術雕刻之家及金子榮玉品店牟取租金。且民權
      街37之2 號門牌為原告所自編，政府編訂之長福街並無此
      門牌號碼，原告貪圖租金利益，擅自變更改裝原有建築物
      之方向，此為法理所不容。
（三）原告所稱臺北縣政府變更都市計畫（三角湧老街再開發展
      方案）不得任意變更或拆建一詞，應屬不實說法，蓋依臺
      北縣政府北府城設第0950328617號函所示，系爭428至432
      地號土地上之建物房屋，得逕為拆除等語，資為抗辯。並
      聲明：請求駁回原告之訴。
三、兩造不爭執之事實：
（一）系爭429 、430 地號土地為原告所有，系爭428 地號土地
      為被告所有。
（二）系爭土地上坐落門牌號碼臺北縣三峽鎮○○街37號、37之
      2 號及長福街2 號房屋為原告所有。
四、得心證之理由：
（一）按土地與公路無適宜之聯絡，致不能為通常使用者，依民
      法第787 條第1 項規定，土地所有人固得主張袋地通行權
      ，通行周圍地以至公路。然若土地與公路無適宜之聯絡，
      係因土地所有人自己之任意行為所致者，周圍土地所有人
      自無容忍其通行之義務，蓋通行權固為鄰地之地上負擔，
      但任何人均不得以自己之任意行為加負擔於他人，是以土
      地所有人任意拋棄原有之通行地役權或其他通行土地使用
      權，或破壞原有通路，致有不通公路之土地者，自不能向
      周圍地所有人主張必要通行權。又民法第787 條規定之袋
      地通行權，係以「土地」與公路有無適宜之聯絡為判斷之
      基準，而非以土地上之「建物」之出入口與公路有無適宜
      聯絡為基準，蓋以如土地與公路原有適宜之聯絡，土地所
      有人建屋時，就房屋之出入口，自應考量土地與公路聯絡
      之情形而為設計。如其不以自己土地與公路之聯絡處為房
      屋之出入口，或於自己土地與公路之聯絡處違章建築房屋
      ，而任意設計房屋之出入口於他人之土地上，此因自己任
      意行為造成土地不通公路或房屋必須經由他人土地進出之
      情形，依上開說明，自不得主張周圍土地所有人有容忍其
      通行之義務。
（二）查原告主張系爭土地上坐落門牌號碼臺北縣三峽鎮○○街
      37之2 號及長福街2 號房屋，係以系爭428 地號土地作為
      騎樓與長福街聯絡對外通行，且與系爭429 、430 地號土
      地相鄰之544 、426 、433 、531 地號土地其上均蓋有建
      物，故上開民權街37之2 號及長福街2 號房屋現況除經由
      系爭428 地號土地，別無其他途徑與公路相通等情，固據
      提出現場照片12張為證，並經本院勘驗現場製有勘驗筆錄
      附卷可憑。然查依原告提出之台北縣樹林地政事務所95年
      2 月24日製作之土地複丈成果圖（即原證12）所示，原告
      所有系爭429 、430 地號土地與同段544 地號相鄰，且同
      段544 地號土地地目為「道」，土地所有人為三峽鎮，有
      原告提出之土地登記簿謄本附卷可憑，是原告所有系爭
      429 、430 地號土地原可經由三峽鎮○○○○段544 地號
      道路用地與公路相通，且足供為通常使用甚明。惟依前開
      土地複丈成果表所示，同段544 地號土地整筆現均為三峽
      鎮○○街37號房屋所佔用，而原告於起訴狀自陳該三峽鎮
      ○○街37號房屋為其所有之事實，故原告所有系爭429 、
      430 地號土地現況與公路不通，係因原告占用三峽鎮○○
      ○○段544 地號土地建築民權街37號房屋之任意行為所造
      成，可堪認定。依上開說明，原告自不能以自己之任意行
      為加負擔於他人，而主張通行被告所有系爭428 地號土地
      。原告主張民權街37之2 號房屋及長福街2 號房屋現況大
      門面向長福街，須通行系爭428 地號土地之情，乃原告建
      築之房屋設計不當所致，與民法之袋地通行權無涉，不能
      僅因原告為謀求其個人所有房屋較高之經濟價值，而謂鄰
      地所有人即有容忍其通行之義務。
（三）綜上所述，原告以其所有民權街37之2 號及長福街2 號房
      屋之出入需要通行被告所有系爭428 地號土地為由，依袋
      地通行權之法律關係提起本件訴訟，請求確認就被告所有
      系爭428 地號土地有通行權存在，並請求被告不得於系爭
      428 地號土地上設置障礙物或為其他妨害原告通行之行為
      ，均無理由，不應准許。
（四）本件事證已臻明確，兩造其餘主張陳述及所提之證據，均
      毋庸再予審酌，附此敘明。
參、訴訟費用負擔之依據：依民事訴訟法第78條 。
中　　華　　民　　國　　96　　年　　5 　　月　　24　　日
                  民事第三庭    法　官　許月珍
以上正本係由原本作成
如對本判決上訴，應於判決送達後20日內向本院提出上訴狀
中　　華　　民　　國　　96　　年　　5 　　月　　25　　日
                                書記官  劉昌明
